【裁判字號】    92,易,513
【裁判日期】    920908
【裁判案由】    詐欺
【裁判全文】
臺灣臺中地方法院刑事判決                          九十二年度易字第五一三號
    公  訴  人  臺灣臺中地方法院檢察署檢察官
    被      告  丙○○
右列被告因詐欺案件，經檢察官提起公訴（九十一年度偵字第五六五四號），本院判
決如左：
    主  文
丙○○無罪。
    理  由
一、公訴意旨係以：被告丙○○與告訴人乙○○原為夫妻關係，被告於婚姻關係存續
    中，參加案外人甲○○所召集之互助會，約定會期自民國九十年一月十日開始，
    會首連同會員合計十四會，每會新台幣（下同）一萬元，採外標制，每月十日開
    標。告訴人亦委託被告以告訴人本人名義參加一會，並委由被告繳納會款。嗣於
    九十年三月九日，被告與告訴人離婚，雙方協議財務各自處理，被告明知其以自
    己及友人林孜信名義參加之互助會，已先後於九十年二月十日、九十年三月十日
    標取，竟意圖為自己不法之所有，於九十年五月十日，利用會員未全部親自參與
    投標之機會，以電話通知不知情之甲○○，欲以一千二百元標取告訴人名義之互
    助會，偽以告訴人名義投標並得標，使甲○○及其他不知情之活會會員陷於錯誤
    ，而依約繳納會款，合計詐得十萬三千二百元，因認被告涉有刑法第三百三十九
    條第一項之詐欺取財罪嫌。
二、按犯罪事實應依證據認定之，無證據不得認定犯罪事實；不能證明被告犯罪者，
    應諭知無罪之判決，刑事訴訟法第一百五十四條第二項、第三百零一條第一項分
    別定有明文。其次，告訴人之告訴，係以使被告受刑事訴追為目的，是其陳述是
    否與事實相符，仍應調查其他證據以資審認；認定不利於被告之事實，須依積極
    證據，苟積極證據不足為不利於被告事實之認定時，即應為有利於被告之認定，
    更不必有何有利之證據，最高法院五十二年台上字第一三○○號、三十年上字第
    八一六號分別著有判例可資參照。再者，刑法第三百三十九條第一項詐欺罪之成
    立，以意圖為自己或第三人不法所有，以詐術使人將本人或第三人之物交付為要
    件，所謂以詐術使人交付，必須被詐欺人因其詐術而陷於錯誤，若其所用方法，
    不能認為詐術，亦不致使人陷於錯誤，即不構成該罪，亦有最高法院四十六年台
    上字第二六號判例意旨可參。至於債務人於債之關係成立後，如有未依債之本旨
    履行債務之情形，在一般社會經驗上可能之原因甚多，縱令是出於惡意不為履行
    ，苟無足以證明債務人在債之關係發生時，自始即具有不法所有意圖之積極證據
    ，亦僅能令負民事之債務不履行責任，尚不得據此事後債務不履行之客觀事態，
    逕而推定債務人原先主觀上即具有詐欺取財之犯意。
三、本件公訴人認被告涉犯詐欺取財罪嫌，無非以告訴人之指訴、證人甲○○之證詞
    及互助會單等為其主要論據。訊之被告固承認有右揭以自己、林孜信及告訴人名
    義，參加由甲○○擔任會首之合會，並先後得標取走合會金之事實，惟堅決否認
    有何詐欺取財犯行，辯稱：伊是在婚姻關係存續中參加互助會，標到的錢也都做
    為家用，後來伊與告訴人離婚，伊認為前面二次標到的錢，告訴人既然有使用，
    就應該由告訴人負責，剩下的一會應該歸伊所有，所以伊才會於九十年五月十日
    參加投標，伊得標後，也有負擔最後一會的死會會錢，伊並未詐欺甲○○或其他
    活會會員等語。
四、經查：
  (一)告訴人於本院九十二年三月十二日調查時陳稱：「丙○○用她自己與我的名義及
    林孜信的名義參加甲○○於九十年一月十日開始的互助會，一開始我並不知道她
    用我的名義跟會，九十年二月十日她標到該會時才告訴我」、「（丙○○用你的
    名義參加互助會該會的會錢是何人繳納？）由我繳納，沒有離婚前是用我們夫妻
    共同的財產去繳納，離婚後我就開支票請人轉交甲○○」、「（夫妻離婚時有無
    協議合會的事情？）離婚時並沒有談到合會的問題，我的想法是我的會我自己繳
    錢」等語（見本院卷第一六、一七頁）；繼於本院九十二年七月二十三日調查時
    指稱：「被告前二次標到的錢是有部分用在家用」、「（離婚時有無約定會款如
    何繳納？）沒有，離婚前我並不知道被告有參加合會」、「（被告在九十年一月
    十日以你、林孜信、她自己名義跟會，你是否知情？）不知道，我離婚後才知道
    」、「九十年三月九日離婚隔天，她告訴我要繳會錢跟我借三萬多元，我才知道
    她用我的名義跟會」等語（見本院卷第三五、三六頁）；嗣於本院九十二年八月
    二十五日審理時指述：「我事先並不知道被告要跟三個會，一直到離婚後約九十
    年五月間甲○○才聯絡我要負擔這個會的會錢我才知道：：被告離婚後說要向我
    借錢，我並不知道她是要繳會款」、「（是否知道被告先前有標過二次會？）不
    知道，我也不知道她有把標到的錢拿來作家用」等語（見本院卷第四七頁）。關
    於究係何時知悉被告有參加合會，以及是否知悉被告已標過二次會，並將該二次
    標會所得提供做為家用等情，告訴人指訴前後不一，已難採為認定被告有罪之證
    據。
  (二)縱不論告訴人上開指訴不一致之情形，然依告訴人右揭所述，可見告訴人係於合
    會開始後，始知悉被告以其名義參加合會之事，故公訴意旨所認定告訴人於合會
    開始前，即委託被告以告訴人名義參加一會，並委由被告代為繳納會款之事實，
    亦與實際情形不合。
  (三)按夫妻於日常家務，互為代理人，民法第一千零三條第一項定有明文。本件被告
    以告訴人名義參加合會，事前雖未告知告訴人，然因該時其二人之婚姻關係尚未
    終止，且被告係自行負擔此部分之會款，更將標會所得，提供做為家庭生活費用
    ，此為告訴人所自承，尚難認被告之行為已逾越上開夫妻日常家務互有代理權之
    範圍。至於被告與告訴人離婚後，或因雙方並未明確協議會款部分如何處理，導
    致其二人對於剩餘之一會活會，究應歸屬何人所有，認知有所不同。換言之，被
    告於九十年五月十日第三次標會時，主觀上仍認為該活會為其所有，始參加投標
    ，並於得標後取走合會金，就此而言，難謂被告主觀上有何為自己不法所有之意
    圖，其行為自與刑法詐欺取財罪之構成要件有間。
五、綜上所述，本件應純屬被告與告訴人二人離婚後，如何處理婚姻關係存續中所發
    生之債權、債務問題，與被告刑責無涉。此外，復查無其他積極證據足以證明被
    告有公訴人所指詐欺取財之犯行，不能證明被告犯罪，應法應為無罪之諭知。
據上論斷，應依刑事訴訟法第三百零一條第一項，判決如主文。
本案經檢察官王啟民到庭執行職務。
中      華      民      國      九十二      年      九    月      八    日
                                臺灣臺中地方法院刑事第四庭
                                    審判長法  官  張  靜  琪
                                          法  官  楊  真  明
                                          法  官  羅  智  文
右正本證明與原本無異。
如不服本判決，應於判決送達後十日內向本院提出上訴狀，上訴於臺灣高等法院臺中
分院( 須附繕本 )。
                                          書記官
中      華      民      國      九十二      年      九    月      十二  日


司法院資訊處製作；財團法人民間司法改革基金會備份。
